臺北高等行政法院判決
　　　　　　　　　　　　　　　　　　 93年度訴字第03155號
　　　　　　　　　　　　　　　.
原　　　告　乙○○民國76年.
　　　　　　丙○○民國79年.
兼　共　同
法定代理人　甲○○
共　　　同
訴訟代理人　郭清寶律師
被　　　告　勞工保險局
代　表　人　丁○總經理）住同.
訴訟代理人　己○○
　　　　　　戊○○
上列當事人間因勞保事件，原告不服行政院勞工委員會中華民國
93年7月30日勞訴0000000000訴願決定（發文日期：93年8月6日
），提起行政訴訟。本院判決如下：
　　主  文
原告之訴駁回。
訴訟費用由原告連帶負擔。
　　事  實
一、事實概要：
    原告之被繼承人黃素真於民國（下同）84年4月14日由前一
    投保單位運動家體育器材社退保，91年3月15日以永晨營造
    有限公司（下稱永晨公司）為投保單位，參加勞工保險為被
    保險人。黃素真於91年10月28日因乳癌合併多發性腦轉移、
    肺炎合併敗血症、心肺衰竭死亡，其受益人之一即原告甲○
    ○於91年11月11日（被告勞工保險局收文日期）檢據申請黃
    素真死亡給付。案經被告審查，以黃素真91年3月15日加保
    後顯無法從事工作，永晨公司申報其加保與勞工保險條例第
    8條第1項第3款規定不符，另黃素真死亡係退保後發生之事
    故，與同條例第19條第1項規定不符；又其前於84年4月14日
    由前一投保單位運動家體育器材社退保至其死亡已逾1年，
    亦無同條例第20條規定之適用，乃依同條例第24條規定，以
    92年3月3日保承工字第09260085330號函核定自91年3月15日
    起取消黃素真被保險人資格，所請本人死亡給付不予給付。
    原告甲○○不服，向勞工保險監理委員會申請審議，經該會
    以92年8月8日92保監審字第1753號審定書審定：「原核定撤
    銷，由勞工保險局查明後另為適法之處分。」嗣經被告於重
    為審查，認黃素真91年3月15日加保後既有實際從事工作，
    同意恢復其被保險人資格；另黃素真死亡係停保期間發生事
    故導致之結果，與勞工保險條例第19條第1項及行政院勞工
    委員會77年4月14日台77勞保二字第6530號函釋規定不符，
    乃以92年9月17日保承工字第09210334020號函（下稱原處分
    ）恢復黃素真91年3月15日之加保資格，惟其91年10月28日
    死亡予以退保，所請黃素真本人死亡給付仍核定不予給付。
    原告甲○○不服，向勞工保險監理委員會申請審議，經該會
    以93年2月3日92保監審字第4615號審定書審定駁回，原告甲
    ○○仍不服，提起訴願遭決定駁回後，遂提起行政訴訟。被
    保險人黃素真之其餘繼承人即乙○○及丙○○亦追加起訴為
    原告。
二、兩造聲明：
　(一)原告聲明：
    1.訴願決定、爭議審定及原處分除退保外均撤銷。
    2.被告應作成核付原告甲○○喪葬津貼新臺幣（下同）21萬
      元、遺屬津貼42萬元、給付原告乙○○遺屬津貼42萬元、
      給付原告丙○○遺屬津貼42萬元及均自92年9月17日起按
      年息5%計算利息之行政處分。
    3.訴訟費用由被告負擔。
　(二)被告聲明：
    1.駁回原告之訴。
    2.訴訟費用由原告負擔。
三、兩造之爭點：
　(一)原告主張之理由：
    1.按「被保險人或其受益人，於保險效力開始後，停止前發
      生保險事故者，得依本條例規定，請領保險給付」勞工保
      險條例第19條第1項定有明文。次按勞工保險條例對於死
      亡給付規定於第63條，然並未明文規定何種死亡原因為保
      險給付之除外責任，因此，除同條例第21條至第27條等有
      拒絕給付事由外，被告於保險事故發生時，均有依法給付
      勞工保險金之義務。本件原告依勞工保險條例第19條第1
      項、第63條請求喪葬津貼及遺屬津貼等保險給付，乃屬依
      法有據，依同條例第19條第1項規定反面解釋，如原告不
      得請領保險給付，亦應依本條例之規定。勞工保險條例關
      於被告拒絕為保險給付事由，僅規定於勞工保險條例第21
      條至第27條，且未對此等拒絕給付事由授權主管機關以命
      令定之。因勞工保險給付之拒絕事由，乃是對因保險所生
      權利之限制或剝奪，故應有法律保留原則之適用。
    2.所謂「不曾被控制」、「未達緩解」等用語，均係附麗於
      舊勞工保險條例施行細則第56條規定。然詳查現行勞工保
      險條例施行細則，上開條文早已被刪除，亦即以前慣用之
      「緩解期」等類此概念，均已失其法源依據，而不得做為
      被告拒絕本件給付之法理上依據。被告根據行政院勞工委
      員會77年4月14日（77）台勞保二字第6530號函釋，該函
      釋可能之法源依據係舊勞工保險條例施行細則第56條規定
      ，惟如前述，該規定已經修正不復存在，則上開行政函釋
      自無所附麗，亦不得再行引用。退步言，縱舊勞工保險條
      例施行細則第56條規定並未被修正，其規定亦屬對勞工保
      險條例第19條第1項之額外限制，此額外之限制，有違背
      母法之情形，而有違法律保留原則。
    3.奇美醫院病歷摘要表記載，黃素真於91年3月15日健康情
      況尚可，應可從事輕便工作。辜公亮基金會和信治癌中心
      醫院（下稱和信醫院）92年1月15日函載，黃素真91年3月
      15日未回診，但91年3月25日在該院門診狀況良好。惟被
      告對上述醫院函載情形，未曾斟酌，即擅自認為「不曾被
      控制，亦未達緩解」，然而，被告對於病情如何「不曾被
      控制，亦未達緩解」？其具體之理由及證據為何？3個月
      的緩解期如何起算？均未有詳實之論述。
    4.本件保險事故係乳癌併心肺衰竭，則其事故之發生，應自
      何時罹患乳癌而定，依目前醫學就乳癌之分期係自第零期
      之原位癌起，第零期之前為未罹患乳癌。換言之，黃素真
      乳癌保險事故之發生，應視何時罹患第零期之原位癌而定
      。故被告拒絕給付原告保險金，謂黃素真係於停保期間發
      生保險事故導致死亡，自應就黃素真於84年4月14日退保
      後，至91年3月15日加保前，罹患乳癌，即自無乳癌狀態
      至有第零期原位癌之乳癌狀態時間點，係界於84年4月14
      日與91年3月15日間，負舉證之責任。
    5.趙有誠醫師之意見：「依成大醫院之回函90年4月4日黃女
      士（被保險人）被診斷為第3期或第4期之乳癌。其後黃女
      士於和信醫院接受手術及化學治療。90年7月及90年12月
      黃女士兩度因白血球不足及發燒住入奇美醫院，91年7月
      電腦斷層發現多處腦轉移，91年10月28日死亡。由上述病
      程可知91年3月15日黃女士為明顯帶病投保，其乳癌不曾
      被控制，亦未達緩解。91年3月15日加保時不能勝任勞作
      。完全不符合給付規定。」僅認黃素貞於91年3月15日係
      帶病投保不能勝任勞作，然趙有誠醫師未曾診治過黃素貞
      ，竟依91年11月2日奇美醫院病歷摘要表（91）奇醫字第4
      864號函覆、92年1月15日和信醫院（92）和院內字第596
      號函覆，而主張不同之見解，又未敘明理由，且就黃素貞
      是否於停保期間罹患乳癌第零期原位癌之保險事故，未表
      示任何意見，可見此審查意見之簡漏，不足為憑。吳醫師
      審查意見謂：「本病人陸續加退保，90年4月4日確定乳癌
      第3期，91年3月15日再加保，91年10月28日因乳癌過逝申
      請死亡給付。本病人82年2月至84年4月加保，90年4月4日
      診斷乳癌第3期，應為停保期間所發生之疾病。其再加保
      為91年3月，而在90年在和信醫院手術及治療並在90年7月
      、90年12月分別因白血球不足停止化療，91年3月15日再
      加保，91年4月7日已發現腦多處轉移而於91年10月28日過
      世，可見本病人90年4月4日後病情持續進行，甚至惡化，
      其91年3月15日應為帶病投保，勞保局不予核付其死亡給
      付為合理。」其中所謂「停保期間所發生之疾病」語焉不
      詳，究為診察確定罹患乳癌或發生乳癌第零期原位癌，且
      建議不予核付，已逾專業審查範圍。
    6.黃素真係於90年4月4日被診斷出有乳癌，然早在73年間，
      黃素真就已經第1次加入勞工保險。因此，黃素真之死亡
      是否係「加保前」發生事故導致之死亡？縱將「加保前發
      生事故導致之死亡」擴張解釋為包括「停保期間發生事故
      導致之死亡」，則在癌症之「開始發生」與「被發現（或
      被診斷出）」係不同之二概念下。黃素真於加保後已能實
      際從事勞動，既為被告所確認，被告自應為本件給付。
  (二)被告主張之理由：
    1.原告主張，被保險人於加保後已能實際從事勞作，既為被
      告所確認，則被告以「不曾被控制」、「未達緩解」、「
      停保期間發生事故導致之結果」為拒絕給付之理由，實難
      令人贊同，法理上亦多所疑義云云。惟據成大醫院病患診
      療資料摘錄表載明：黃君於90年4月4日檢查確定罹患第3
      期乳癌等語，及奇美醫院病歷摘要表載明黃君於90年6月2
      6日在和信醫院接受外科手術切除右側乳癌及化學藥物治
      療，90年7月26日至本院外科初診，90年7月29日至7月31
      日及90年12月16日至12月20日因白血球數過低及發燒住院
      治療兩次，91年9月18日在門診手術裝置注射化學藥物之
      導管，91年10月28日因乳癌併腦轉移而死亡等語。復據和
      信醫院函覆：黃君於90年4月11日至本院初診，主訴曾於
      90年3月在成大醫院經切片診斷證實罹患乳癌。病人於90
      年4月開始於本院接受化學治療、90年6月接受乳房手術治
      療、90年7月開始接受術後化學治療、90年12月13日完成
      化學治療、91年1月8日至同年2月16日接受放射線治療等
      語，並據被告特約專業醫師審查意見略以：「依成大醫院
      之回函，90年4月4日黃君被診斷為第3期或第4期之乳癌，
      其後黃君於和信醫院接受手術及化學治療。90年7月及90
      年12月黃君兩度因白血球不足及發燒住入奇美醫院，91年
      7月電腦斷層發現多處腦轉移，91年10月28日死亡。由上
      述病程可知91年3月15日黃君為明顯帶病投保，其乳癌不
      曾被控制，亦未達緩解，不符合給付規定。」，另據勞工
      保險監理委員會特約專科醫師審查意見略以：「本病人82
      年2月至84年4月加保，90年4月4日診斷乳癌第3期，應為
      停保期間所發生之疾病，其再加保為91年3月15日，又其
      90年於和信醫院手術及治療，並分別在90年7月及12月兩
      度因白血球不足停止化療，91年3月15日再加保，同年4月
      7日已發現腦多處轉移，而於91年10月28日過逝，可見其9
      0年4月4日後病情持續進行甚至惡化，其91年3月15日應為
      帶病投保，勞保局不予核付其死亡給付為合理。」，是被
      告勞工保險條例第19條及行政院勞工委員會77年4月14日
      台77勞保二字第06530號函釋規定，核定其本人死亡給付
      不予給付，依法並無不合。
    2.行政院勞工委員會上開函釋之內容，係其針對勞工保險條
      例第19條第1項規定原意所為之闡述，並未與法律規定不
      符，又查最高行政法院（89年7月1日改制前為行政法院）
      88年度判字第3330號判決亦認為「…又勞工保險條例第2
      條規定之勞工保險種類，僅分為普通事故保險、及職業災
      害保險兩項，並未專就死亡保險為規定，勞工亦不得僅就
      死亡事故為投保，而由保險人就被保險人發生傷病、死亡
      等事故時，分別情形而為給付，其中之死亡給付，包括因
      傷或因病所致之死亡，勞工保險條例第19條第1項所謂之
      保險事故，就死亡而言，自應包括足以致死亡之傷病等死
      亡原因之發生…。」另同法院著判決先例（78年度判字第
      2636號判決、80年度判字第1771號判決、88年度判字第40
      84號判決、90年度判字712號判決及92年度判字第1690號
      判決，均請參照），亦均肯定該條規定與上開函釋之意旨
      。本件被保險人為永晨公司之負責人，於84年4月14日即
      由前一投保單位退保，於90年4月4日經確定罹患乳癌第3
      期，始於91年3月15日由其負責之永晨公司申報加保，併
      予敘明。
　　理  由
一、按「原告訴狀送達後，原告不得將原訴變更或追加他訴。但
    經被告同意，或行政法院認為適當者，不在此限。」「有左
    列情形之一者，訴之變更或追加，應予准許：一、訴訟標的
    對於數人必須合一確定者，追加其原非當事人之人為當事人
    。」行政訴訟法第111條第1項、第3項第1款定有明文。本件
    於原告甲○○起訴後，追加同為繼承人之乙○○及丙○○為
    原告，本院認為適當，應予准許。
二、原告主張：本件保險事故係乳癌併心肺衰竭，依目前醫學就
    乳癌之分期係自第零期之原位癌起，第零期之前為未罹患乳
    癌，故被保險人乳癌保險事故之發生，應視何時罹患第零期
    之原位癌而定，成大醫院病患診療資料摘錄表僅確認被保險
    人於90年4月4日已罹患乳癌，奇美醫院病歷摘要表僅就91年
    3月15日黃素真再加保時之健康情形，表示尚可，應可從事
    輕便工作；和信醫院函亦僅就黃素真91年3月15日再加保後
    之健康情形，表示狀況良好，並無任何惡化之表示，被告就
    黃素真於84年4月14日退保後，至91年3月15日加保前，罹患
    第零期原位乳癌（非診斷出乳癌），未盡舉證責任，自不得
    拒絕本件給付，且被保險人加保後已能實際從事勞動，既為
    被告所確認，自應為本件給付，據此，依行政訴訟法第5條
    第2項、勞工保險條例第63條規定，求為判決如聲明所示云
    云。
三、被告則以：被保險人於84年4月14日由前一投保單位退保，
    於90年4月4日經確定罹患乳癌第3期，其至91年3月15日始由
    永晨公司申報加保，惟其於91年3月15日加保時乳癌不曾被
    控制，亦未達緩解，是其於91年10月28日因乳癌合併腦轉移
    、肺炎合併敗血症、心肺衰竭死亡，係停保期間發生事故導
    致之結果，原處分乃依勞工保險條例第19條規定，否准所請
    死亡給付，並無違誤，求為判決駁回原告之訴等語。
四、按勞工保險條例第19條第1項規定：「被保險人或其受益人
    ，於保險效力開始後，停止前發生保險事故者，得依本條例
    規定，請領保險給付。」蓋設立保險制度之目的，在於集合
    社會大多數人之力量，以分擔少數社會成員之危險，舉如保
    險契約亦有所謂「最大的善意契約」之稱。職是，無論是商
    業保險之被保險人與保險人締結保險契約或是社會保險之被
    保險人透過投保單位依法與保險人所成立之保險關係，均應
    本諸「誠實信用原則」，以杜絕「道德危險」，避免「危險
    集中」進而影響保險所欲達成社會功能。又保險制度之設計
    ，係在保障被保險人於「加保後」未來所不可預知之危險，
    對於被保險人在「加保前」已經發生或存在之危險，並不在
    保險人承保之範圍，當然亦不得享有保險給付之權利，此乃
    保險之基本原則，勞工保險為社會保險之一種，應有上述原
    則之適用。行政院勞工委員會77年4月14日台77勞保二字第0
    6530號函釋謂：「勞工保險條例第19條規定，被保險人或其
    受益人請領保險給付，以於保險效力開始後、停止前發生保
    險事故者為限。故有關勞工於加保前發生事故導致之殘廢或
    死亡，應不予核發任何保險給付。」上開函釋係主管機關基
    於法定權限，對於勞工保險條例第19條之規定，依上述原則
    所為解釋性之說明，經核與上開規範意旨及目的尚無違背。
五、原告之被繼承人黃素真於84年4月14日由前一投保單位運動
    家體育器材社退保，91年3月15日以其擔任負責人之永晨公
    司為投保單位，參加勞工保險為被保險人，且黃素真91年3
    月15日加保後有實際從事工作，其於90年4月4日經確定罹患
    乳癌第3期，於91年10月28日因乳癌合併多發性腦轉移、肺
    炎合併敗血症、心肺衰竭死亡，受益人即原告甲○○於91年
    11月11日檢據申請本人死亡給付等情，為兩造所不爭，並有
    勞工保險死亡給付申請書、死亡證明書、戶籍謄本、勞保異
    動資料查詢、繼承系統表附原處分卷及本院卷可稽，為可確
    認之事實。
六、本件之爭執，在於被保險人之死亡是否停保期間發生事故導
    致之結果？是否仍符合勞工保險條例第19條請領保險給付之
    規定？經查：
  (一)依成大醫院病患診療資料摘錄表載明：黃素真於90年4月4日
    於該院就診檢查確定罹患第3期乳癌等語，及奇美醫院病歷
    摘要表載明：黃素真於90年6月26日在和信醫院接受外科手
    術切除右側乳癌及化學藥物治療，90年7月26日至該院外科
    初診，90年7月29日至7月31日及90年12月16日至12月20日因
    白血球數過低及發燒住院治療2次，91年9月18日在門診手術
    裝置注射化學藥物之導管，91年10月28日因乳癌併腦轉移而
    死亡等語。有上開二醫院診療資料摘錄表、病歷摘要表附原
    處分卷可稽。經被告向和信醫院函查，據和信醫院函覆被告
    ：黃素真於90年4月11日至本院初診，主訴曾於90年3月在成
    大醫院經切片診斷證實罹患乳癌。病人於90年4月開始於本
    院接受化學治療、90年6月接受乳房手術治療、90年7月開始
    接受術後化學治療、90年12月13日完成化學治療、91年1月8
    日至同年2月16日接受放射線治療，91年10月17日最後一次
    接受化學治療等語，有和信醫院函附原處分卷可憑。可知被
    保險人於90年4月4日被確定診斷為第3期乳癌，90年6月於和
    信醫院接受手術及化學治療，90年7月及90年12月兩度因白
    血球數過低及發燒住入奇美醫院，91年7月發現多處腦轉移
    。足見被保險人90年4月4日診斷乳癌第3期，應為停保期間
    所發生之疾病；其「91年3月15日」之時點，以永晨公司為
    投保單位，參加勞工保險為被保險人，顯為帶病投保，其所
    罹上症未曾獲得有效控制或緩解，且病情持續惡化，旋於7
    個多月後死亡，自非屬已治療終止或症狀固定。被保險人於
    91年10月28日因乳癌合併多發性腦轉移、肺炎合併敗血症、
    心肺衰竭死亡，係停保期間發生事故導致之結果，不合勞工
    保險條例第19條請領保險給付之規定。
  (二)被告特約專業醫師審查意見略以：「依成大醫院之回函，90
    年4月4日黃君被診斷為第3期或第4期之乳癌，其後黃君於和
    信醫院接受手術及化學治療。90年7月及90年12月黃君兩度
    因白血球不足及發燒住入奇美醫院，91年7月電腦斷層發現
    多處腦轉移，91年10月28日死亡。由上述病程可知91年3月1
    5日黃君為明顯帶病投保，其乳癌不曾被控制，亦未達緩解
    ，不符合給付規定。」並據勞工保險監理委員會特約專科醫
    師審查意見略以：「本病人82年2月至84年4月加保，90年4
    月4日診斷乳癌第3期，應為停保期間所發生之疾病，其再加
    保為91年3月15日，又其90年於和信醫院手術及治療，並分
    別在90年7月及12月兩度因白血球不足停止化療，91年3月15
    日再加保，同年4月7日已發現腦多處轉移，而於91年10月28
    日過逝，可見其90年4月4日後病情持續進行甚至惡化，其91
    年3月15日應為帶病投保，勞保局不予核付其死亡給付為合
    理。」有審查意見附原處分卷、審定卷可憑，亦同上見解。
    職是，被告以黃素真死亡係停保期間發生事故導致之結果，
    否准死亡給付，依法洵屬有據。
七、綜上所述，原處分核定否准原告所請死亡給付，並無違誤，
    爭議審定及訴願決定遞予維持，亦無不合，原告訴請如聲明
    所示，為無理由，應予駁回。
八、兩造其餘陳述於判決結果不生影響，無庸一一論列，併予敘
    明。
據上論結，本件原告之訴為無理由，爰依行政訴訟法第104條、
民事訴訟法第85條第2項，判決如主文。
中　　華　　民　　國　　94　　年　 　8　　月　 17  　 日
                            第三庭審判長法  官  王立杰
                                        法  官  王碧芳
                                        法  官  胡方新
上為正本係照原本作成。
如不服本判決，應於送達後20日內，向本院提出上訴狀並表明上
訴理由，如於本判決宣示後送達前提起上訴者，應於判決送達後
20日內補提上訴理由書（須按他造人數附繕本）。
中　　華　　民　　國　　94　　年　 　8　　月　 17  　 日
            　　　　　　   　　　　　   書記官  陳幸潔
